臺灣高雄地方法院刑事判決　　　　　　　　99年度自字第15號
自　訴　人　羅玉輝
　　　　　　李振中
　　　　　　阮氏蓮(NGUYE.
上3 人共同 李亭萱律師
自訴代理人
被　　　告　李金芫
　　　　　　范秣瑞
　　　　　　李怡萱
上列被告等因妨害名譽等案件，經自訴人提起自訴，本院判決如
下：
    主  文
李金芫犯公然侮辱罪，處拘役拾日，如易科罰金，以新台幣壹仟
元折算壹日。其他被訴部分無罪。
范秣瑞、李怡萱均無罪。
    事  實
一、李金芫於民國98年12月8 日13時4 分42秒、50秒許，在台灣
    高雄地方法院岡山簡易庭民事第二法庭審理98年度岡小字第
    515 號（原分98年度岡小調字笫78號）事件時，竟基於公然
    侮辱之犯意，在不特定人得以共見共聞之公開法庭內，接續
    以「賭徒」字眼辱罵李振中2 次，足以貶損李振中之名譽、
    人格及社會評價。
二、案經李振中向本院提起自訴。
    理  由
壹、有罪部分：
一、訊之被告李金芫對於在上開時地對於口出「賭徒」等語固不
    諱言，惟矢口否認有何公然侮辱之犯行，辯稱：當時係法官
    在進行調解，伊僅係向法官陳述事實而已云云。惟查，本件
    被告於上開案件開庭中2 度稱自訴人李振中為「賭徒」等語
    ，業經本院於審判中勘驗98年度岡小字515 號98年12月8 日
    開庭錄音內容無誤（見審卷第157 頁），又查法院公開審判
    之法庭，為不特定人或多數人得以在場旁聽，自為不特定人
    或多數人得以共見共聞之狀況，被告在公開法庭以「賭徒」
    等語辱罵自訴人李振中，自係使得不特定人得以共見、共聞
    ，屬公然對於自訴人李振中施以侮辱，參之被告為一智識正
    常之成年人，能預見其言詞足以使人感受侮辱，仍為客觀上
    足使人感受侮辱之言詞，其有侮辱之故意無疑，被告辯稱其
    僅是回答法官問話，不是在罵自訴人李振中，並無公然侮辱
    之犯意，顯屬事後卸責之詞，洵不可採。從而，罪證明確，
    被告上開公然侮辱之犯行堪以認定。
二、按所謂侮辱，係指對他人為蔑視或不尊重之行為，對他人做
    否定之評價，而使他人社會、倫理道德之價值受到侵害、貶
    損，且不限以言詞或行動等方式為之，亦與侮辱行為所表達
    內容是否真實無關。是核被告所為，係犯刑法第309 條第1
    項公然侮辱罪。被告先後2 次稱自訴人李振中「賭徒」，地
    點同一時間密接，顯係係基於單一之犯意接續為之，應論以
    接續犯之一罪。審酌被告所為對於自訴人李振中名譽造成損
    害，惟其係在法庭進行程序中一時情緒失控而致犯本件之罪
    ，惡性尚非重大，惟事後未能坦認犯行態度犯後尚難謂佳及
    其他等一切情狀，量處如主文所示之刑，並諭知易科罰金之
    折算標準。
貳、無罪部分：
一、自訴意旨另以：被告李金芫、范秣瑞係夫妻，被告李怡萱係
    其2 人之女兒，被告3 人於民國99年2 月13日14時許，至李
    金芫母親李趙秀賢位於高雄縣岡山鎮（現改制高雄市岡山區
    ○○○○路6 號家中探視李趙秀賢，適自訴人阮氏蓮（照顧
    李趙秀賢之越南籍外勞）欲外出倒垃圾，被告3 人竟在門口
    將自訴人阮氏蓮圍住，並分別：（一）共同基於誹謗之犯意
    聯絡，以如附表一所示之言語，以具體之不實事項指摘自訴
    人阮氏蓮、羅玉輝，致生損害於阮氏蓮、羅玉輝之名譽；（
    二）又共同基於公然侮辱之犯意聯絡，以如附表二所示之言
    語，辱罵自訴人阮氏蓮、李振中；因認被告3 人共同涉有刑
    法第31 0條第1 項誹謗及第309 條第1 項公然侮辱之罪嫌云
    云。
二、按犯罪事實應依證據認定之，無證據不得認定犯罪事實，又
    不能證明被告犯罪，應諭知無罪之判決；刑事訴訟法第154
    條第2 項及第301 條第1 項分別定有明文。又刑事訴訟法上
    所謂認定犯罪事實之證據，係指足以證明被告確有犯罪行為
    之積極證據而言，該項證據必須適合於被告犯罪事實之認定
    ，始得採為斷罪之資料（最高法院69年台上字第4913號判例
    參照）。又認定不利於被告之事實，須依積極證據，苟積極
    證據不足為不利於被告事實之認定時，即應為有利於被告之
    認定，更不必有何有利之證據；而事實之認定，應憑證據，
    如未能發現相當證據，或證據不足以證明，自不能以推測或
    擬制之方法，以為裁判基礎；另認定犯罪事實所憑之證據，
    雖不以直接證據為限，間接證據亦包括在內，然而無論直接
    或間接證據，其為訴訟上之證明，須於通常一般之人均不致
    有所懷疑，而得確信其為真實之程度者，始得據為有罪之認
    定（最高法院30年上字第816 號、40年台上字第86號、76年
    台上字第4986號判例參照）；亦即若證據資料在經驗科學上
    或論理法則上尚有對被告較為有利之存疑，而無從依其他客
    觀方法排除此項合理之可疑，即不得以此資料作為斷罪之基
    礎，且刑事訴訟制度受「倘有懷疑，即從被告之利益為解釋
    」、「被告應被推定為無罪」之原則所支配，故得為訴訟上
    之證明者，無論為直接或間接證據，須客觀上於一般人均不
    致有所懷疑而達於確信之程度者，始可據為有罪之認定，倘
    其證明尚未達於「確信」之程度，而有合理可疑存在時，即
    難據以為被告不利認定，換言之，在法律判斷上，即不能為
    被告有罪之認定。
三、訊之被告李金芫、范秣瑞、李怡萱對於在上開時間有如附表
    一、二所示之言語內容固不諱言，惟均堅決否認有何誹謗及
    公然侮辱之犯行，辯稱：當時係因被告李金芫認為自訴人阮
    氏蓮照願其母親李趙秀賢有不週之處而予以指正，雙方發生
    口角爭執，且地點係在李趙秀賢上開房屋之屋內，並非在屋
    外，被告3 人並無何誹謗及公然侮辱自訴人3 人之意思等語
    。經查，（一）誹謗部分：本件經本院勘驗自訴人3 人所提
    出當時對話之錄音內容，均係被告3 人對自訴人阮氏蓮質問
    、指責，或自訴人阮氏蓮回應被告3 人之言語（見審卷第20
    6 頁反面），可知案發當時係被告3 人認為自訴人阮氏蓮照
    顧被告李金芫之母李趙秀賢工作之態度不當而加以質問，自
    訴人阮氏蓮心有不甘，即予以回嘴，進而雙方互相對話，因
    而被告3 人雖有如附表一所示之言語，惟其等係在質問或指
    責自訴人阮氏蓮之工作上態度及平日之行為，並對其加以告
    誡，故其等之對話僅係存在於被告3 人與自訴人阮氏蓮之間
    ，而非屬於對外散布性之談話，因而尚難認為被告3 人在主
    觀上有將上開言詞內容散布於眾之意圖，其等所為即與誹謗
    罪之構成要件有間；又證人洪勗涵雖於本院審理中到庭證述
    稱：案發當時在李趙秀賢家門外見到被告3 人及自訴人阮氏
    蓮，且有聽到被告李金芫說阿蓮偷錢等語（見審卷第203 頁
    反面─204 頁），又證人劉廖幼子亦證述稱：案發時在李趙
    秀賢家外面見到被告李金芫及范秣瑞，有聽到被告李金芫說
    有人在挑撥離間等語（見審卷第206 頁），惟查，上開證人
    均係聽聞被告李金芫有談及自訴人阮氏蓮偷錢或挑撥離間，
    惟其等均係因案發當時距李趙秀賢房屋甚近，而聽聞上開內
    容，並非因被告李金芫將上開言語對其等人加以傳述而散播
    ，因而證人2 人所言並不足以認定被告3 人所為如附表一所
    示之言語，係基於散布之主觀意圖而為，而對於被告3 人為
    不利之認定；（二）公然侮辱部分：被告李金芫雖有對於自
    訴人阮氏蓮及被告范秣瑞雖有對於自訴人李振中、阮氏蓮有
    如附表二所示之言語，惟依自訴人所訴，案發當時自訴人阮
    氏蓮係在進行倒垃圾之工作，須整理垃圾更將垃圾提出庭院
    再提至屋外傾倒，則其所處位置隨著工作之進行，係處於移
    動之狀態，有可能係在屋內、庭院或屋外，又依上開證人之
    證述內容均未述及有聽見被告李金芫、范秣瑞有如附表二所
    示之言語，顯見被告李金芫、范秣瑞為上開如附表二所示之
    言語時，應非在屋外應於不特定人或多數人得以共同見聞之
    狀態，因而被告李金芫、范秣瑞辯稱當時伊2 人係在屋內應
    可採信，則被告李金芫、范秣瑞雖有上開如附表二所示之辱
    罵自訴人李振中、阮氏蓮之言語，惟並非公然為之，則與公
    然侮辱罪之構成要件不合；此外，自訴人復未能提出其他積
    極證據足證被告3 人有何其等所指共同誹謗及公然侮辱之犯
    行，核之上開說明，被告3 人此部分之犯罪尚屬不能證明，
    自應均為無罪之諭知。
據上論斷，應依刑事訴訟法第343 條、第299 條第1 項前段、第
301 條第1 項，刑法第309 條第1 項、第41條第1 項前段，刑法
施行法第1 條之1 ，判決如主文。
中    華    民    國   100    年    3     月    31    日
                  刑事第八庭    法  官  林俊寬
以上正本證明與原本無異。
如不服本判決應於收受送達後10日內向本院提出上訴書狀，並應
敘述具體理由；如未敘述上訴理由者，應於上訴期間屆滿後20日
內向本院補提理由書（均須按他造當事人之人數附繕本）「切勿
逕送上級法院」。
中    華    民    國   100    年    3     月    31    日
                                書記官  林香如
附錄法條：
中華民國刑法第309條
（公然侮辱罪）
公然侮辱人者，處拘役或 3 百元以下罰金。
以強暴犯前項之罪者，處 1 年以下有期徒刑、拘役或 5 百元以
下罰金。
附表一：
1.李金芫：「她（阮氏蓮）偷錢，還講話不承認」
2.范秣瑞：「居然羅先生（指羅玉輝）叫她（阮氏蓮）裝錄音筆
  ，她也裝錄音筆，這種昧著良心的話她也亂講」
3.范秣瑞：「妳（指阮氏蓮）被人家冤枉拿5 千塊，妳還說是冤
  枉的，有沒有5 千塊叫妳拿的....... 羅太太講的，誰講的，
  羅太太有沒有罵妳，妳敢對天發誓嗎? 敢不敢發誓沒有這件事
  ?
  」
附表二：
1.李金芫：妳（指阮氏蓮）不要臉，妳不要臉，妳不要臉，不要
  作了」
2.范秣瑞：「（對阮氏蓮）雇主（指李振中）不是東西」
3.范秣瑞：「怎麼沒關係了，就是妳（指阮氏蓮）挑撥離間」、
  「妳雇主是誰....錢不是，雇主出的妳真的造反了」、「我告
  訴你，這個外勞（指阮氏蓮）不是人了」